【裁判字號】    97,簡上,52
【裁判日期】    970820
【裁判案由】    返還土地
【裁判全文】
臺灣臺南地方法院民事判決              97年度簡上字第52號
上  訴  人  戊○○
                        6號
訴訟代理人  吳春生  律師
上  訴  人  甲○○○
                        2號
            乙○○○
            丙○○○
                        號
            丁○○
            己○○
                        號
            辛○○
                        3號
            庚○○
                        號2樓
被 上訴 人  壬○○
                        8號
訴訟代理人  鄭世賢  律師
複 代理 人  莊信泰  律師
上列當事人間請求返還土地事件，上訴人對於中華民國97年1月3
1日臺灣臺南地方法院柳營簡易庭97年度營簡字第58號第一審判
決提起上訴，經本院於民國97年8月6日言詞辯論終結，判決如下
：
    主  文
上訴駁回。
第二審訴訟費用新台幣仟肆佰捌拾元由上訴人連帶負擔。
    事實及理由
一、按繼承人有數人時，在分割遺產前，各繼承人對於遺產全部
    為公同共有（民法第1151條）；且公同共有人對共有物之處
    分，除法律或契約另有規定外，應得公同共有人全體之同意
    （民法第828條第2項)，非任何一人所得私擅處分。故如非
    得公同共有人全體之同意，即應由公同共有人全體起訴或被
    訴，其訴訟標的，對於共同訴訟之各人必須合一確定 (最高
    法院92年度台上字第1535號判決參照)。又訴訟標的對於共
    同訴訟之各人必須合一確定者，共同訴訟人中一人之行為有
    利益於共同訴訟人者，其效力及於全體，民事訴訟法第56條
    第1項第1款前段定有明文。故性質上必須合一確定之共同訴
    訟，依法一人有上訴者，應視與全體所為之上訴同 (最高法
    院20年上字第1520號判例參照)。本件如原審判決所附台南
    縣鹽水地政事務所土地複丈成果圖 (下簡稱原判決附圖)所
    示編號B部分、面積66平方公尺之磚木造建物（下簡稱系爭B
    建物），原審既認係上訴人等之被繼承人潘靜卿所建，被繼
    承人潘靜卿死亡後由上訴人甲○○○、乙○○○、戊○○、
    丙○○○、丁○○、己○○、辛○○、庚○○等8人共同繼
    承，為上訴人等8人公同共有 (民法第1151條規定參照)，被
    上訴人以系爭建物無權占用其所有坐落台南縣柳營鄉路○段
    第60 4號土地 (下簡稱系爭土地)，依民法第767條規定訴請
    拆屋還地，而拆除系爭B建物為處分行為，應得全體公同共
    有人之同意 (民法第828條第2項規定參照)，性質上訴訟標
    的對被告8人有合一確定之必要，雖本件僅一審被告戊○○
    於法定期間內提起上訴，然本件訴訟標的既對其餘被告甲○○○、乙○○○、丙○○○、丁○○、己○○、辛○○、庚○○有合一確定之必要，揆之前揭法條規定及最高法院判決
    、判例意旨，其上訴效力及於其餘被告，應併列其餘被告為
    上訴人，一併審理。另原審判決上訴人己○○應將如原判決
    附圖所示編號A部分、面積26平方公尺之加強磚造建物拆除
    ，將占用系爭土地返還被上訴人部分，因上訴人己○○就此
    部分並未提起上訴，已告確定，合先說明。
二、又本件上訴人甲○○○、乙○○○、丙○○○、丁○○、己○○、辛○○、庚○○經合法通知，均未於言詞辯論期日到
    場，核無民事訴訟法第386條所列各款情形，爰依被上訴人
    之聲請，由其一造辯論而為判決。
三、上訴人乙○○○、丙○○○、丁○○、己○○、辛○○、庚○○雖於言詞辯論期日未到庭，據其於準備程序到庭之主張
    ，及上訴人戊○○上訴主張，除與原判決記載相同者，茲引
    用外，補稱：
(一)本件原判決附圖所示系爭B建物係上訴人等之被繼承人潘靜
    卿生前所建，建造伊始，因土地亦為被繼承人潘靜卿所有，
    房屋及土地即同屬一人所有，故於本院95年度執字第511 號
    執行事件拍賣時房屋即已存在，又被繼承人潘靜卿後雖將土
    地所有權移轉予第三人潘慶旺、潘慶堂，惟渠等2人亦均同
    意系爭B 建物占用其基地，故非無權占有，而被上訴人承買
    時亦知其情事，此有被上訴人於買受後，因土地部分未能順
    利點交，遂具狀陳情民事執行處，並由本院以95年度執字第
    511號民事裁定予以駁回可證。查被上訴人買受系爭土地，
    雖係經拍賣得標而來，惟本質上仍屬買賣，則依「任何人不
    得以大於自己之權利轉讓他人」之原則，系爭土地之前手即
    第三人潘慶旺等2人既已同意被繼承人潘靜卿使用系爭土地
    以建屋，被上訴人自應繼受系爭土地上之負擔，此有最高法
    院73年5月8日73年度第5次民事庭會議決議及最高法院48 年
    台上字第1457號判例意旨可供參照，其目的應係調和建築物
    所有人與基地所有人間之關係，使原來之建築物不因其所占
    用之基地移轉他人而成為無權占有，本件案例雖與上開所稱
    土地及房屋同屬一人，情形未盡相符，但揆諸其規範目的及
    債權物權化之趨勢考量，依「相類事實，應為相同之處理」
    之法理自有類推適用之餘地，此亦有最高法院91年度台上字
    第1919號判決意旨可參，更何況被上訴人既係承受前手同意
    土地上之負擔，倘能解為受讓後即可主張無權占有，則任何
    人於承諾土地受人利用後，遇有反悔，即可藉由轉讓方式，
    由受讓人出面主張之，將造成法律之漏洞，而有違法律之安
    定性。
(二)次按民法第425條之1立法意旨乃在將上揭實務見解予以明文
    化，目的乃在調和土地及房屋之使用關係，並杜當事人間之
    法律爭議，兼顧房屋受讓人及社會經濟利益，期限並不受同
    法第449條第1項20年之限制，此觀其增訂理由自明，是以依
    此規定土地及房屋同屬一人所有，而同時或先後將土地或房
    屋轉讓相異之人，固有適用，而土地及房屋之受讓人間，亦
    同有適用，非如此解釋，將無法實現其立法美意，而本件被
    上訴人之土地係受讓自第三人潘慶旺2人，然第三人潘慶旺2
    人係受讓自被繼承人潘靜卿，而系爭B 建物則係上訴人受讓
    自被繼承人潘靜卿，雖其土地係二度轉讓，但條文既未作此
    區別，則其法律關係發生之始，凡土地及房屋同屬一人，無
    論轉讓幾手，即仍適用，從而上訴人等主張在系爭B建物可
    使用期限內有租賃關係，即非無權占有系爭土地，並無不合
    。
(三)又被上訴人主張其已給付上訴人戊○○新台幣 (下同)10 萬
    元，戊○○已書面表示同意拆除系爭B 建物乙節，雖提出戊○○所書寫之收據為證，惟查該收據實係戊○○同意自行搬
    遷其所有門牌號碼柳營鄉路東5-1 號二層樓房之費用，該樓
    房為上開執行案件拍賣之標的物，此觀收據上已載明建物面
    積一、二層合計199.4平方公尺、陽台5.29平方公尺，所屬
    範圍全部建物內部可移傢俱及不附著於建物之物自明，與本
    件之訟爭事實無涉。
(四)綜上，被上訴人訴請拆除上訴人公同共有之系爭房屋，顯屬
    無據。並聲明：1.原判決不利於上訴人及訴訟費用部分均廢
    棄。2.上開廢棄部分，被上訴人在第一審之訴及假執行之聲
    請均駁回。
四、被上訴人起訴主張及上訴答辯除與原判決記載相同者，茲引
    用外，補稱：
(一)原判決附圖所示B 建物為上訴人等之被繼承人潘靜卿所建造
    ，而後被繼承人潘靜卿將系爭土地所有權移轉予第三人潘慶
    旺及潘慶堂，自斯時起，系爭土地與B 建物即非屬同一人所
    有，第三人潘慶旺及潘慶堂並同意由被繼承人潘靜卿無償使
    用B 建物之基地，故而其間係為無償之使用借貸關係，經上
    訴人於民國97年7月月8日於本院行準備程序時所自認。嗣被
    上訴人因向法院拍定而取得系爭土地所有權，而上訴人因繼
    承而取得系爭B 建物所有權，然上訴人等所繼承之上揭使用
    借貸關係無如民法第425 條規定租賃關係得對抗受讓人，故
    不得主張該使用借貸關係對被上訴人仍繼續存在，是上訴人
    等之上訴顯無理由。
(二)並聲明：上訴駁回。
五、本院依民事訴訟法第270條之1第1項第3款規定整理並協議簡
    化兩造 (除上訴人甲○○○外)不爭執事項如下：
(一)系爭土地係被上訴人於95年5月25日向本院執行處95 年度執
    字第511號執行事件拍賣得標，並經本院於同年6月8 日核發
    權利移轉證書而取得所有權。
(二)上開土地於91年10月15日假扣押查封時，土地上即存有第三
    人潘靜卿所有如原判決附圖所示系爭B建物。
(三)第三人潘靜卿所有原判決附圖所示系爭B 建物，於潘靜卿死
    亡後由上訴人8人共同繼承。
(四)被上訴人於95年5月25日向本院執行處競標拍定系爭土地時
    ，已知土地上有B棟建物存在。
(五)上訴人對被上訴人起訴時所提出由上訴人戊○○出具之收據
    形式上及內容真正不爭執。
(六)系爭土地於86年6月30日由第三人潘慶旺、潘慶堂向潘靜卿
    買入，並於86年10月9日辦理所有權移轉登記，並同意其上
    潘靜卿所有系爭B建物無償使用坐落之土地，嗣後潘靜卿93
    年間死亡後由上訴人8人共同繼承，並繼續無償使用系爭土
    地。
六、本件兩造主要爭執事項應為上訴人可否主張被上訴人應繼受
    系爭土地上無償借用關係之負擔，而有權繼續占有使用系爭
    土地？茲分述本院得心證之理由如下：
(一)按所有人對於無權占有或侵奪其所有物者，得請求返還之，
    民法第767條前段定有明文。又使用借貸為無償契約，原屬
    貸與人與借用人間之特定關係，非如租賃之有民法第425條
    之規定，借用人不得對借用物之受讓人主張其與原所有人間
    之使用借貸契約繼續存在。(最高法院76年度台上字第2314
    號判決參照)。再使用借貸契約係債之關係，僅於當事人間
    有其效力。丙買受系爭房屋，並不當然繼受其前手與系爭土
    地所有人間之使用借貸關係，原則上不得執該關係主張其有
    使用系爭土地之權利 (最高法院95年度第16次民事庭會議決
    議參照)。
(二)查被上訴人主張系爭土地為其所有，上訴人等所繼承而公同
    共有之系爭B建物，占用被上訴人所有系爭土地之事實，業
    經被上訴人於原審提出土地登記謄本、地籍圖謄本在卷可稽
    (見原審卷第7至11頁)，復經原審囑託台南縣鹽水地政事務
    所派員會同至系爭土地現場履勘查明屬實，製有勘驗筆錄及
    照片附卷可稽 (見原審卷第44至49頁)，並有台南縣鹽水地
    政事務所96年11月15日所測字第0960008531號函及所附複丈
    成果圖附卷可考 (見原審卷第56頁)，堪信為真實。
(三)而系爭土地及B 建物原為第三人潘靜卿所有，其中土地於86
    年10月9 日因買賣而移轉登記為第三人潘慶旺、潘慶堂共有
    ，並因渠等之債權人臺灣土地銀行股份有限公司聲請本院執
    行處95年度執字第511 號執行事件予以強制拍賣，由被上訴
    人於95年5月25 日競標拍定，並經本院於同年6月8日核發權
    利移轉證書而取得所有權在案等情，業經本院調取上開執行
    卷宗核閱無訛，並有土地登記謄本、拍賣筆錄、權利移轉證
    書附於該案卷內可稽。至坐落土地上之系爭B 建物則於第三
    人潘靜卿將土地移轉登記於第三人潘慶旺、潘慶堂時，另與
    渠等成立無償借貸關係，嗣潘靜卿於93年2月19 日死亡，系
    爭B 建物由上訴人等人共同繼承後，仍繼續與第三人潘慶旺
    、潘慶堂成立無償借用關係等情，則為上訴人等人所不爭執
    ，亦堪信為真實。
(四)雖被上訴人自承其於競標時，已知有系爭B 建物坐落於土地
    上之事實，然上訴人等與第三人潘慶旺、潘慶堂間就系爭B
    建物坐落土地之關係既係無償使用借貸關係，其效力僅及於
    渠等當事人間，且依本院95年度執字第511 號執行事件就系
    爭土地之拍賣公告上，並未載明系爭B 建物與土地間有無償
    借用關係等情，亦經本院調取該執行卷宗核閱拍賣公告無訛
    ，被上訴人自本院競標買受系爭B建物，既不知渠等間有上
    開無償使用借貸關係，即無所謂明知而仍予買受，而有默示
    同意上訴人等公同共有之B建物繼續使用系爭土地之意思，
    並不當然繼受其前手即第三人潘慶旺、潘慶堂與上訴人等間
    之使用借貸關係，此外依當事人間之意思、交易情形及房屋
    使用土地之狀態等一切情狀，亦無從認被上訴人行使所有權
    ，違反誠信原則或公共利益或以損害他人為主要目的，則上
    訴人執其與被上訴人之前手間無償使用借貸關係，主張其有
    權占有系爭土地，即屬無據。
(五)至土地及其土地上之房屋同屬一人所有，而僅將土地或僅將
    房屋所有權讓與他人，或將土地及房屋同時或先後讓與相異
    之人時，土地受讓人或房屋受讓人與讓與人間或房屋受讓人
    與土地受讓人間，推定在房屋得使用期限內，有租賃關係，
    民法第425條之1固定有明文。又土地與房屋為各別之不動產
    ，各得單獨為交易之標的，且房屋性質上不能與土地使用權
    分離而存在，亦即使用房屋必須使用該房屋之地基，故土地
    及房屋同屬一人，而將土地及房屋分開同時或先後出賣，其
    間雖無地上權設定，然除有特別情事，可解釋為當事人之真
    意，限於賣屋而無基地之使用外，均應推斷土地承買人默許
    房屋承買人繼續使用土地，最高法院48年台上字第1457號固
    亦著有判例 (上訴人所舉最高法院73年度第5 次民事庭會議
    決議與此判例意旨相同 )。然上開法條係對土地及地上房屋
    同屬一人所有，而僅就土地或僅就房屋所有權讓與他人，或
    將土地及房屋同時或先後讓與相異之人時，始有其適用，上
    開判例亦係就此而為闡釋 (最高法院90年度台上字第1366號
    、94年度台上字第551號判決參照)。本件系爭土地遭本院強
    制執行時，與系爭B 建物已非同屬一人所有，土地與建物間
    之關係能否適用或類推適用民法第425條之1條規定與上開最
    高法院判例，已有疑問，況土地與建物間之關係為無償使用
    借貸乙節，為上訴人所不爭執之事實，上訴人自不能主張於
    同時依上開法條與判例亦可成立擬制之租賃關係存在，且使
    用借貸契約為債之關係，僅契約當事人相互間有效力，第三
    人並不當然受拘束 (最高法院95年度台上字第2717號判決參
    照 )。故上訴人引上開法條及判例意旨，主張其可適用或類
    推適用上開法條及判例，而有權占有系爭土地云云，顯不足
    採。
七、綜上所述，上訴人主張被上訴人應繼受前手與渠等間之無償
    使用借貸關係，並可適用或類推適用民法第425條1及最高法
    院48年台上字第1457號判例意旨，而有權占用系爭土地云云
    ，並不足採，此外，上訴人亦未能舉證證明渠等有權占用系
    爭土地之事實，則被上訴人本於所有權人之地位，請求拆屋
    還地，即屬有據。從而，被上訴人依民法第767 條規定，請
    求上訴人應將坐落於系爭土地之系爭B 建物拆除，將土地返
    還被上訴人，為有理由，應予准許，又本件係屬民事訴訟法
    第427條第1項簡易訴訟事件所為被告敗訴之判決，依同法第
    389條第1項第3 款規定，應依職權宣告假執行。原審據此而
    為上訴人等敗訴之判決，並依職權為假執行之宣告，並無不
    合，上訴人等仍執前詞，提起上訴，請求廢棄原判決，核無
    理由，應駁回其上訴。
八、又法院為終局判決時，應依職權為訴訟費用之裁判，民事訴
    訟法第87條第1項定有明文。查本件訴訟標的價額核定為211
    ,200，應徵第二審裁判費為3,480 元，故第二審訴訟費用額
    確定為3,480元，應由敗訴之上訴人連帶負擔。
九、另本件判決結果已臻明確，兩造關於上訴人戊○○於95年10
    月10日曾收受被上訴人給付之10萬元，是否即是表示上訴人
    等已並自系爭B建物遷出，並放棄地上物所有權，將之讓與
    被上訴人，而由上訴人自行拆除之主張及攻擊防禦方法，對
    判決結果無影響，本院即不再論述，附此說明。
十、據上論結：本件上訴為無理由，依民事訴訟法第436條之1第
    3項、第436條第2項、第385條第1項前段、第449條第1項、
    第85條第2項、第87條第1項，判決如主文。
中    華    民    國    97    年    8     月    20    日
                  民事第一庭    審判長法  官  翁金緞
                                      法  官  田幸艷
                                      法  官  高榮宏
以上正本證明與原本無異。
本判決不得上訴。
中    華    民    國    97    年    8     月    20    日
                                書記官  陳淑芬


司法院資訊處製作；財團法人民間司法改革基金會備份。
